【裁判字號】    97,訴,1699
【裁判日期】    981216
【裁判案由】    山坡地保育利用條例
【裁判全文】
臺灣臺北地方法院刑事判決              97年度訴字第1699號
公  訴  人  臺灣臺北地方法院檢察署檢察官
被      告  甲○○
            丙○○
            乙○○
            丁○○
上列被告因山坡地保育利用條例案件，經檢察官提起公訴（96年
度偵字第17341號），本院判決如下：
    主  文
甲○○在公有及私人山坡地內，未經同意擅自從事堆置土石、開
挖整地使用，致生水土流失未遂，免刑。如附圖一L、O所示藍色
及附圖二乙所示綠色部分之工作物（即擋土牆）、挖土機壹台均
沒收。
丙○○、乙○○、丁○○均無罪。
    事  實
一、甲○○明知坐落臺北縣坪林鄉○○段幼瀨小段17-7（謝網所
    有）、17-9、17-10（均翁定國所有）、22-1（翁萬華、翁
    添喜、翁添順、翁文地、翁文思、李吳裕華、魏金蓮、翁海
    龍所共有）係他人所有之私人士地，另如附圖二未經登記屬
    國有之「丁」土地係屬未經登記之國有土地，以及同段17-6
    係其與謝閔智二人所共有但未經為分管約定由其單獨使用之
    私人山坡地，且上開土地並經行政於民國68年11月21日台經
    字第11701號函核定、臺灣省政府69年2月6日府農山字第120
    166號公告為法定山坡地，亦為依據水土保持法經行政院85
    年1月13日台85農01335號函核定、省府85年3月6日85府農水
    字第12314號公告之山坡地。甲○○就上開土地並無任何使
    用之權利。詎其竟基於意圖為自己不法利益，因臺北縣坪林
    鄉公所在上開地段21-3號土地上施作涵管工程後，涵管末端
    管徑過小，造成每逢大雨阻塞，危害其居住之安全，雖經臺
    北縣坪林鄉公所同意後，由粗窟村申請施作涵管改善，但竟
    仍於96年7月間，未經土地所有權人之同意或許可，亦未先
    擬具水土保持計畫書送請主管機關核定，即僱請不知情之工
    人丙○○、乙○○、丁○○（無罪部分詳後述），以每日工
    資新臺幣（下同）2000元之薪資，在上開山坡地開挖整地及
    堆置土石、興建擋土牆，如附圖一A、B、E、F、L、O，及附
    圖二乙、丁所示位置及面積，惟未致生水土流失。嗣於96年
    7 月24日16時30分許，在上址，經警當場查獲。
二、案經臺北縣政府警察局新店分局報告臺灣臺北地方法院檢察
    署檢察官偵查起訴。
    理  由
壹、證據能力事項:
    被告甲○○、鄭德益、丁○○、乙○○等人分別於警詢、偵
    查及本院所為之陳述，關於自己以外之陳述部分，雖均未經
    具結，但被告四人對於各該陳述之證據能力，於本院審理調
    查證據時，亦未爭執，依刑事訴訟法第159條之5第2項規定
貳、有罪部分:
    上揭犯事實，訊據被告甲○○坦承上開土地係他人所有之土
    地，且未擬具水土保持計畫，向主管機關申請許可，即僱請
    工人即被告丙○○、乙○○、丁○○在如附圖一A、B、E、F
    、L、O，及附圖二乙、丁所示位置及面積，開挖、堆積土石
    、興建擋土牆，且未致生水土流失等情不諱，惟辯稱:已取
    得所有人翁定國之同意而使用上開土地，但因翁定國已於大
    陸過世，無法取得其同意書。另附圖二「丁」部分，不是我
    堆的云云。惟查:
  (一)臺北縣坪林鄉○○段幼瀨小段17-7係案外人謝網所有、17-9
    、17-10係案外人翁定國所有、22-1係案外人翁萬華、翁添
    喜、翁添順、翁文地、翁文思、李吳裕華、魏金蓮、翁海龍
    所共有之私人士地，同段17-6係被告甲○○與案外人謝閔智
    二人所共有但未經為分管約定由被告甲○○單獨使用之私人
    山坡地，被告甲○○並無任何使用或單獨使用之權限，此有
    土地建物查詢資料在卷可稽（參偵卷第80-83、132、133及
    本院卷內）。另如附圖所示「丁」部分之土地，係屬未經登
    記之國有土地，此有臺北縣新店地政事務所97年3月10日北
    縣店地測字第0970003581號函在卷可參（參偵卷第128頁）
    。上開土地，業經行政於68年11月21日台經字第117 01號函
    核定、臺灣省政府69年2月6日府農山字第120166號公告為法
    定山坡地，亦為依據水土保持法經行政院85年1月13日台85
    農01335號函核定、省府85年3月6日85府農水字第123 14號
    公告之山坡地一節，亦有臺縣政府農業局96年10月12日北農
    山字第0960645610號函在卷可按（參偵卷第71頁）。
  (二)被告甲○○於96年7月間，僱請工人即被告丙○○、乙○○
    、丁○○等人，在如附圖一A、B、E、F、L、O，及附圖二乙
    、丁所示位置及面積上，興建擋土牆，開挖、堆置土石，計
    分別開挖、堆置土石、興建擋土牆等情，業經臺北臺北縣政
    府農業局會同臺北縣政府警察局新店分局、臺北縣新店地政
    事務所、經濟部水利署臺北水源特區管理局人員於96年7 月
    25日13時許，至現場會勘，並製有會勘紀錄表暨所附現場照
    片（參偵字第39-47頁）、臺北縣新店地政事務所至現場測
    量並繪製複丈果圖（參偵卷第98、99頁），及臺灣臺北地方
    法院檢察署檢察官於97 年1月4日會同臺北縣政府農業局、
    臺北地政事務所及被告甲○○等人至現場履勘，並製有勘驗
    筆錄、現場照片及囑託地政事務所繪製複丈成果圖（參偵卷
    第106-120、124-125頁）。且經本院另於98年3月5日會同土
    木技師公會技師及被告甲○○等人至現場履勘，並製有履勘
    筆錄及現場照片可考（附於本院卷內）。至於被告甲○○雖
    辯稱:沒有在如附圖二「丁」位置堆置土石云云。惟查，如
    附圖二「丁」之所在位置，確有土石堆積等情，業經臺北地
    方法院檢察署檢察官及本院分別於上開時間，勘驗現場，並
    製有勘驗筆錄及照片在卷可按（均同上援引之證據）。而「
    丁」所處位置緊臨如附圖一藍色所示擋土牆，且恰在該擋土
    牆之上方，是就其所在位置而言，工人於開挖擋土牆之基座
    土地時，暫將所開挖之土石堆置在該處，亦屬極為自然之事
    。且查，依卷附96年7月25日所拍攝之現場照片顯示（參偵
    卷第41頁），渠時該擋土牆上方所堆置之土石顏色與下方所
    堆置之土石顏色相同，且「丁」左側山坡亦有開挖之情形，
    足認「丁」位置所堆置之土石，應係此次開挖該處土地後所
    暫時堆置之土石無疑。被告甲○○此部分之所辯，並無可採
    。
  (三)被告甲○○未擬具水土保持計畫，經主管機關核准，即僱工
    在上揭土地上開挖、堆置土石、興建擋土牆，但上開各土地
    在被告甲○○施工後，迄今為止已二年餘，未曾發生土石流
    失情形，此亦經臺北政府農業局於98年9月7日北農山字第09
    80650443號函復暨檢附該局於98年8月11日會勘之照片在案
    （附於本院卷內）。
  (四)被告甲○○另陳稱:係因臺北縣坪林鄉公所施作涵管工程後
    ，遇雨阻塞，為維安全，才在上開土地上施作擋土牆等語。
    經查，臺北縣坪林鄉公所前於上開地段21-3號土地上施作涵
    管工程，因涵管末端管徑過小，造成遇雨阻塞，該地所屬粗
    窟村辦公處，為維安全，前請函請坪林鄉公所施作涵管等情
    ，有被告所提出之臺北縣坪林鄉公所96年4月23日北縣坪民
    字第0960003249號函（參偵卷第38頁），並經本院向臺北縣
    坪林鄉公所查明屬，此有臺北縣坪林鄉公所98年8月31日北
    縣坪民字0980009332號函暨所附臺北縣坪林鄉粗窟村辦公處
    96年4月16日96北坪粗耀字第012號函、照片、臺北縣坪林鄉
    鎮市粗窟村里基層工作經費查報動支申請書、臺北縣坪林鄉
    鎮市粗窟村里基層工作經費支用核銷單等在卷可考（附於本
    院卷內）。是被告甲○○上開所述，確屬有據，可以採信。
  (五)被告甲○○雖另辯稱: 已口頭取得所有人翁定國之同意云云
    。惟被告甲○○並無法舉證以實其說，且據其所述，翁定國
    業已過世，本院亦無從傳訊該人到庭作證。自難徒憑被告甲○○片面之詞，而為其有利認定之依據。
  (六)綜上，本件被告甲○○未擬具水土保持計畫，且未經所有人
    之同意，僱工開挖、堆置土石、興建擋土牆，惟未致生水土
    流失而未遂之犯行，事證明確，洵堪認定，應依法論科。
二、按水土保持法係於83年5月27日制定公布，相較於山坡地保
    育利用條例係於65年4月29日制定公布，並於87年1月7日修
    正公布第33-35條文，是山坡地保育利用條例因最近一次修
    正，相對於水土保持法係屬後法，水土保持法則屬前法，但
    依水土保持法第1條第2項之規定：「水土保持，依本法之規
    定，本法未規定者，適用其他法律之規定」，因此就水土保
    持法之立法體制而言，係立於特別法之地位，且適用時排斥
    其他法條之適用，僅水土保持法未規定時，始有其他法律適
    用之餘地。因此，基於「新普通法不能變更舊特別法」之原
    則，被告前揭行為仍應優先適用水土保持法之規定加以論處
    。是核被告甲○○未經所有人及共有人同意在公有及私人所
    有之土地，擅自開挖整地、填置土石、興建擋土牆，以供己
    用，未致生水土流失之行為，係犯水土保持法第32條第3項
    、第1項前段之在公有及私人山坡地未經同意擅自開挖整地
    、堆置土石使用，致生水土流失未遂罪。被告之上開犯行雖
    亦合於刑法第320條第2項之竊佔罪及山坡地保育利用條例第
    34條第1項之擅自占用罪，惟因水土保持法第32條第1項前段
    係前揭法條之特別法，依特別法優於普通法之法律競合關係
    ，應逕論以水土保持法第32條第1項前段。被告甲○○已著
    手於犯罪行為之實行而不遂者，為未遂犯，應依刑法第25條
    第2項之規定減輕之。爰審酌被告甲○○係因臺北縣坪林鄉
    公所施作涵管工程在前，而致該處因而遇雨阻塞，為維護個
    人之安全，始在該處開挖施作擋土牆之犯罪動機，上開工程
    施作迄今未生水土流失之情況，犯後復已坦承犯行，足認其
    已有悔悟之心等一切情狀，且本件所為尚屬情微顯可憫恕，
    爰依水土保持法第32條第1項但書規定予以免除其刑。本院
    雖對被告甲○○為免刑之諭知，惟被告甲○○所設置之如附
    圖一L、O所示藍色及附圖二乙所示綠色部分之工作物即擋土
    牆與工人丙○○當日所使用之挖土機1台，仍依刑法第39條
    、水土保持法第32條第4項規定宣告沒收。
三、公訴意旨另略以: 被告甲○○除於上開時間施作擋土牆時，
    另同時佔用臺北縣坪林鄉○○段幼瀨小段17-4、17-22、21-
    3、22-19、22-21、22-17、22-3等私人土地。並認其此部分
    所為，亦構成水土保持法第32條第1項前段、山坡地保育利
    用條例第34條第1項之罪嫌。訊據被告甲○○辯稱:17-4、21
    -3等土地係案外人吳安庭所有，先前已取得其口頭同意使用
    ，另17-22係其個人所有之土地，22-19、22-21土地則係其
    配偶高金蘭所有之土地等語。並提出同意書1紙為證。按被
    告未經審判證明有罪確定前，推定其為無罪。犯罪事實應依
    證據認定之，無證據不得認定犯罪事實，又不能證明被告犯
    罪者，應諭知無罪之判決，刑事訴訟法第154條、第301條第
    1項前段分別定有明文。經查:
  (一)上開地段22-17地號土地係案外人謝智敏所有，另22-3地號
    土地係案外人翁海龍、陳柏奇所共有，故有土地登記謄本在
    卷可稽（參偵卷第86、86頁）。但依檢察官勘驗並囑託臺北
    縣新店地政事務所複丈之結果，被告甲○○並未在22-17或
    22-3地號土地為任何開挖、堆置土石或興建擋土牆，此有卷
    附之複丈成果圖在卷可按（參偵卷第99頁）。是自難認被告
    甲○○在上開二筆土地上有何占用或違反水土保持法所定之
    開挖、堆置土石、興建擋土牆之犯行。
  (二)上開地段17-22地號係被告甲○○個人所有之土地，22-19、
    22-21地號土地則係被告甲○○之配偶高金蘭所有之土地，
    此有土地登記第二類謄本在卷可參（附於本院卷內）。則被
    告甲○○使用此各筆土地，自係屬有權使用。另上開地段17
    -4、21-3地號土地係案外人吳安庭所有，此亦有土地登記第
    二類謄本在卷可參（附於本院卷）。該地雖非被告甲○○所
    有，但被告甲○○確實取得該所有人吳安庭所出具之書面同
    意書為證，自堪信其此部分之所辯，亦為真實，而可採信。
    是被告甲○○就此二筆土地亦有使用權限至明。被告甲○○
    就上述各筆土地既均屬有權使用，縱其未擬具水土保持計畫
    書，經主管機關核定即行開挖、堆置土石、興建擋土牆之所
    為，自與水土保持法第32條第1項前段之構成要件有間。且
    按未依法擬具水土保持計畫，或水土保持計畫未經核定，擅
    自實施山坡地之開發、經營或使用者，而違犯山坡地保育利
    用條例第35條第3項前段之規定；或未依規定先擬具水土保
    持計畫，即於山坡地從事相關經營使用行為，而違反水土保
    持法第12條規定，致應依該法第33條第3項前段規定處罰者
    ，均以致生水土流失或毀損水土保持處理與維護設施等實害
    為要件（參照最高法院93年台上字第3380號判決意旨）。申
    言之，山坡地保育利用條例第35條第3項前段及水土保持法
    第33條第3項前段之罪，均為實害犯，均以發生水土流失、
    毀損水土保持處理與維護設施，或釀成災害等結果為必要，
    與其他不以實害之發生為必要之危險犯不同（參照最高法院
    92年台上字第7340號、93年台上字第455號判決意旨）。而
    承前所述，被告甲○○之上開興建擋土牆等行為，並未致生
    水土流失之實害，是其此部分所為，亦與水土保持法第33條
    第3項之構成要件不該當。自難認被告甲○○此部分之所為
    構成上開之罪。
  (三)此外，復查無其他積極之證據足以證明被告甲○○就上開各
    筆土地部分，有何違反水土保持法第32條第1項前段或山坡
    地保育利用條例第34條第1項之犯行，此部分本應為被告甲○○無罪之諭知。惟公訴意旨認被告甲○○此部分所為，如
    構成犯罪，與前開論罪部分，為實質之一罪關係，爰不另為
    無罪之諭知，附此敘明。
參、無罪部分:
一、公訴意旨另略以: 被告丙○○、丁○○、乙○○，與被告甲○○共同基於意圖為自己不法利益，明知臺北縣坪林鄉○○
    段幼賴小段17-4、17-6、17-7、17-9、17-10、17-22、21-3
    、22-1、22-3、22-17、22-19、22-21號地號業經公告劃定
    屬法定山坡地，於該等山坡地上開土地均為山坡地，被告甲○○並未經土地所有權人同意或許可，亦未先擬具水土保持
    計畫書送請主管機關核定，仍96年7月間以每日2000之薪資
    ，以挖土機開挖整地，興建鋼筋混凝土之擋土牆3座，並堆
    置土石，使上開山坡地失去原有草木土石之覆被，造成地表
    或地下水源涵養功能破壞，所興建擋土牆亦妨礙原有水道之
    排水功能，致生水土流失。因認被告丙○○等三人所為，係
    犯水土保持法第32條第1項、山坡地保育利用條例第34條第1
    項之嫌。
二、按被告未經審判證明有罪確定前，推定其為無罪。犯罪事實
    應依證據認定之，無證據不得認定犯罪事實，又不能證明被
    告犯罪者，應諭知無罪之判決，刑事訴訟法第154條、第301
    條第1項前段分別定有明文。又認定犯罪事實所憑之證據，
    雖不以直接證據為限，間接證據亦包括在內，然而無論直接
    證據或間接證據，其為訴訟上之證明，須於通常一般之人均
    不致有所懷疑，而得確信其為真實之程度者，始得據為有罪
    之認定，倘其證明尚未達到此一程度，有合理之懷疑存在而
    無從使事實審法院得有罪之確信時，即應由法院為諭知被告
    無罪之判決，最高法院著有76年臺上字第4986號判例可資參
    照。又按刑事訴訟法第161條已於91年2月8日修正公布，其
    第1項規定：檢察官就被告犯罪事實，應負舉證責任，並指
    出證明之方法。因此，檢察官對於起訴之犯罪事實，應負提
    出證據及說服之實質舉證責任。倘其所提出之證據，不足為
    被告有罪之積極證明，或其指出證明之方法，無從說服法院
    以形成被告有罪之心證，基於無罪推定之原則，自應為被告
    無罪判決之諭知，最高法院92年台上字第128號判例參照。
三、公訴意旨認被告丙○○、丁○○、乙○○等三人涉犯上開罪
    嫌，無非係以被告甲○○所述其僱用被告丙○○、丁○○、
    乙○○等三人進行開挖整地、興建擋土牆之證詞、被告丙○○、丁○○、乙○○三人坦承受僱於被告甲○○而為上開行
    為之供述、臺北縣違規使用山坡地及違反水土保持法、山坡
    地保育利用條例案件現場會勘紀錄、臺北縣農業局之拍攝照
    片、土地登記謄本、臺北縣新店地政事務所複丈成果圖、履
    勘筆錄、開挖現場照片等為其論據。
四、訊據被告丙○○、丁○○、乙○○等三人固均坦承受僱於被
    告甲○○而於上開土地上，以挖土機開挖土地，並興建擋土
    牆等情不諱，惟堅詞否認有何違反水土保持法等之犯行，均
    辯稱: 不知道上開土地非被告甲○○所有，也不知被告甲○○未取得同意權及擬具水土保持計畫書向主管機關申請核准
    ，只是去工作賺錢而已等語。經查:
  (一)上開地段22-17地號及22-3地號土地雖亦均係私人所有土地
    ，已如前述。但承前所述，依卷附之臺北縣新店地政事務所
    複丈成果圖所載，被告三人並未在22-17或22-3地號土地為
    任何開挖、堆置土石或興建擋土牆。是自難認被告三人在上
    開二筆土地上有何占用或違反水土保持法所定之開挖、堆置
    土石、興建擋土牆之犯行。
  (二)被告丙○○、丁○○、乙○○等三人，係以每日2000元之薪
    資，受被告甲○○僱用，而於96年7月間在上開除22-17及22
    -3地號土地以外之其他各筆山坡地上，開挖整地、堆置土石
    、興建擋土牆等情，為被告丙○○、丁○○、乙○○三人所
    不爭執，並與被告甲○○於警詢、偵查及本院所述相符，且
    有上開會勘紀錄、現場照片、複丈成果圖、履勘筆錄等可證
    。但被告丙○○、丁○○、乙○○等三人均僅是以每日2000
    元工資之報酬，而為被告甲○○施作工事之工人，其三人均
    非專業之技師人員，且本案所施作之土地地號繁多，部分土
    地為被告甲○○及其配偶所有，部分為被告甲○○與他人共
    有，部分為他人所獨有或共有，所有權情形極為複雜。在被
    告甲○○未主動告知之情況下，自難期其三人知悉上開土地
    之權利歸屬情形及是否已擬具水土保持計畫書，並經主管機
    關核定。又被告丙○○、丁○○、乙○○等三人與被告甲○○復係雇主與雇工之關係，衡諸社會交易通念，難期身為工
    人之被告丙○○、丁○○、乙○○等三人，於施工時要求雇
    主甲○○出示土地權利書供其等查證，亦難期身為工人之被
    告丙○○、丁○○、乙○○等三人要求被告甲○○出示其已
    否取得主管機關核定之水土保持計畫書，供其審閱。是被告
    丙○○、丁○○、乙○○等三人上開所辯各節，應屬可採。
    是公訴意旨所提出之前開各項證據，固足以證明被告丙○○
    、丁○○、乙○○三人受僱而在上述山坡地上為開挖、堆置
    土石、興建擋土牆之行為。但該各項證據，並不足以證明被
    告丙○○、丁○○、乙○○等三人已明知被告甲○○請其等
    施工之土地部分非被告甲○○所有，而屬他人所有或公有之
    土地，亦不足以證明被告丙○○、丁○○、乙○○等人已明
    知被告甲○○未取得土地使用權及擬具水土保持計畫書，並
    經主管機關核定，而在該處施作，自難認被告丙○○、丁○○、乙○○三人與被告甲○○間有何犯意之聯絡及行為之分
    擔。又承前所述，被告丙○○、丁○○、乙○○三人之前述
    開挖、堆置土石、興建擋土牆之結果，並未致生水土流失，
    是亦無證據證明，該處曾因其三人之行為，而釀成任何災害
    。自亦難認其三人有何因過失而犯水土保持法第32條第1項
    之罪致釀成災害之情形。
  (三)綜上，本件公訴人所提出之上開證據均不能證明被告丙○○
    、丁○○、乙○○三人有何違反水土保持法第32條第1項前
    段、山坡地保育利用條例第34條第1項之犯行，既無證據證
    明，揆諸前開規定及說明，自應為被告丙○○、丁○○、乙○○三人無罪之判決。
據上論斷，應依刑事訴訟法第299條第1項前段、第301條第1項，
水土保持法第32條第3項、第1項、第4項，刑法第11條前段、第
39條，判決如主文。
本案經檢察官蔡彥守到庭執行職務。
中    華    民    國    98    年    12    月    16    日
                  刑事第四庭  審判長法  官  郭惠玲
                                    法  官  李明益
                                    法  官  李桂英
上正本證明與原本無異。
如不服本判決應於收受送達後10日內向本院提出上訴書狀，並應
敘述具體理由；其未敘述上訴理由者，應於上訴期間屆滿後20日
內向本院補提理由書（均須按他造當事人之人數附繕本）「切勿
逕送上級法院」。
                                    書記官  嚴君珮
中    華    民    國    98    年    12    月    16    日
附錄本件論罪法條全文：
水土保持法第32條
在公有或私人山坡地或國、公有林區或他人私有林區內未經同意
擅自墾殖、占用或從事第8條第1項第2款至第5款之開發、經營或
使用，致生水土流失或毀損水土保持之處理與維護設施者，處六
個月以上5年以下有期徒刑，得併科新台幣60萬元以下罰金。但
其情節輕微，顯可憫恕者，得減輕或免除其刑。
前項情形致釀成災害者，加重其刑至二分之一；因而致人於死者
，處5年以上12年以下有期徒刑，得併科新台幣1百萬元以下罰金
；致重傷者，處3年以上10年以下有期徒刑，得併科新台幣80萬
元以下罰金。因過失犯第1項之罪致釀成災害者，處1年以下有期
徒刑，得併科新臺幣60萬元以下罰金。
第 1 項未遂犯罰之。
犯本條之罰者，其墾殖物、工作物、施工材料及所使用之機具沒
收之。
附圖一、附圖二:

司法院資訊處製作；財團法人民間司法改革基金會備份。
